ACORDAO-COMPLETO-2539441

ACÓRDÃO 2054/2022 ATA 35/2022 - PLENÁRIO

VISTOS, relatados e discutidos estes autos de auditoria nas obras de reforma e ampliação da Rodovia BR-135/MA, no segmento compreendido entre o quilômetro 25 e o quilômetro 127,75, realizada no âmbito do Fiscobras 2021.
ACORDAM os Ministros do Tribunal de Contas da União, reunidos em Sessão do Plenário, diante das razões expostas pelo Relator e com fundamento no art. 250, inciso I, do RI-TCU e no art. 9º da Resolução-TCU 315/2020, em:
9.1. dar ciência ao Dnit que as estimativas de prazo para a definição dos pontos de controle e do caminho crítico do cronograma de execução das obras, inclusive para resolução de interferências, devem ser devidamente fundamentadas, conforme preceituam os arts. 6º, inciso IX, e 8º da Lei 8.666/1993, bem como o art. 2º, inciso IV, alínea "c", da Lei 12.462/2011;
9.2. dar conhecimento desta decisão ao Dnit e ao Gabinete do Ministro Bruno Dantas, Relator do TC Processo 013.008/2021-8, em atendimento ao item 9.3 do Acórdão 2911/2021-TCU-Plenário, informando-lhes que o relatório e o voto que a fundamentam se encontram no endereço eletrônico www.tcu.gov.br/acordaos;
9.3. arquivar este processo.

Auditoria nas obras de reforma e ampliação da Rodovia BR135/MA, no segmento compreendido entre o km 25 e o km 127,75, realizada no âmbito do Fiscobras 2021. Análise de oitivas.

Departamento Nacional de Infraestrutura de Transportes (Dnit)

3. Interessado: Congresso Nacional

13.1. Ministros presentes: Bruno Dantas (na Presidência), Augusto Nardes, Aroldo Cedraz, Jorge Oliveira (Relator) e Antonio Anastasia.
13.2. Ministros-Substitutos convocados: Augusto Sherman Cavalcanti e Weder de Oliveira.

JORGE OLIVEIRA

Trata-se de auditoria nas obras de reforma e ampliação da Rodovia BR-135/MA, no segmento compreendido entre o quilômetro 25 e o quilômetro127,75. As obras em questão foram objeto do Contrato UT-15.00387/2017, firmado entre o Departamento Nacional de Infraestrutura de Transportes - Dnit e o Consórcio Edeconsil/Amorim Coutinho, sob o regime de empreitada por preço unitário, pelo valor inicial de R$ 106.845.000,00 (data-base: janeiro/2016) .
2. 	Durante a fase de execução da fiscalização, foram identificados dois indícios de irregularidade: (i) inadequação do cronograma físico-financeiro para o efetivo acompanhamento da obra quanto aos prazos de execução e (ii) não aproveitamento do material retirado de rebaixos de subleito nos aterros.
3.	Em face dessas ocorrências foram realizadas as oitivas do Departamento Nacional de Infraestrutura de Transportes - Dnit, do consórcio executor e da empresa supervisora Modelagem Engenharia Ltda. Transcrevo, a seguir, trecho do relatório elaborado pela Secretaria de Fiscalização de Infraestrutura Rodoviária e de Aviação Civil após a apresentação das informações por parte dos interessados:
	" (...) 
	HISTÓRICO
	2. As obras de adequação de capacidade e reabilitação com melhorias da rodovia BR 135/MA, segmento km 25 - km 127,75, foram subdivididas em três lotes. Conforme o Relatório de Fiscalização 70/2021 (peça 32) , as obras do lote 1, entre o km 25 (Estiva) e o km 41,36 (Estreito dos Mosquitos) , estão sendo parcialmente realizadas pelo Departamento de Engenharia e Construção, vinculado ao Ministério da Defesa. Já as obras do lote 2, entre o km 51,3 (Bacabeira) e o km 95,6 (Oiteiro) , estão sendo executadas pelo Consórcio Edeconsil-Amorim Coutinho (Contrato UT-15.00387/2017) , enquanto as obras do lote 3, entre o km 95,6 (Oiteiro) e o km 127,75 (Miranda do Norte) , encontram-se paralisadas - o Contrato UT-005/2017-00 relativo ao lote 3, firmado com a empresa Hytec Construções, Terraplenagem e Incorporação Ltda., foi rescindido.
	3. Ainda conforme o Relatório de Fiscalização 70/2021, a auditoria realizada teve como escopo principal as obras do lote 2, cujo contrato UT-15.00387/2017 encontrava-se vigente, sendo apontados dois indícios de irregularidade: Cronograma físico-financeiro inadequado ao objetivo de promover efetivo acompanhamento da obra (Achado III.1) e Projeto executivo deficiente em face do não aproveitamento de material oriundo de rebaixos de subleito (Achado III.2) . 
	4. Quanto ao primeiro indício de irregularidade, foi constatado que o cronograma estabelecido na 1ª Revisão de Projeto em Fase de Obras (RPFO) não definiu pontos de controle parciais e caminhos críticos de forma a promover o real acompanhamento de prazo da obra e permitir a alocação de responsabilidades pelos atrasos ora verificados. De igual modo, foi averiguado que o cronograma físico-financeiro trazido pela 2ª RPFO também não contemplou pontos de controle parciais e caminhos críticos. 
	5. Em relação ao segundo indício de irregularidade, foi observado deficiência na disciplina de terraplenagem da 2ª RPFO, em razão da previsão de serviços sem necessidade comprovada ao se estabelecer a destinação do material oriundo de rebaixos do subleito para bota-foras sem restar demonstrada a inviabilidade de seu aproveitamento nos corpos de aterro.
	6. Nos termos do inciso V do art. 250 do Regimento Interno do TCU, em razão dos indícios de irregularidade apontados no relatório de fiscalização, em outubro/2021 foram realizadas as oitivas do Departamento Nacional de Infraestrutura de Transportes (peça 35) , do consórcio executor Edeconsil - Amorim Coutinho (peça 38) e da empresa supervisora Modelagem Engenharia Ltda (peça 37) .
	7. O Dnit trouxe sua manifestação à peça 43, o consórcio executor à peça 46, enquanto a empresa supervisora não se manifestou. Esta instrução apresenta a análise das manifestações apresentadas.
	8. Adicionalmente, cumpre registrar que o item 9.3 do Acórdão 2911/2021-TCU-Plenário, Ministro Relator Bruno Dantas, de 01/12/2021, estabelece que quando do julgamento dos presentes autos, 'seja encaminhada ao Ministro Bruno Dantas cópia do acórdão proferido, acompanhada do relatório e do voto que o fundamentarem, nos termos do art. 13, parágrafo único, da Resolução-TCU 215/2008'.  
	EXAME TÉCNICO
	9. Para melhor compreensão dos assuntos tratados na presente instrução eles foram distribuídos nos seguintes tópicos: I - Cronograma físico-financeiro inadequado ao objetivo de promover efetivo acompanhamento da obra (Achado III.1) ; II - Projeto executivo deficiente em face do não aproveitamento de material oriundo de rebaixos de subleito (Achado III.2) .  
	I - Cronograma físico-financeiro inadequado ao objetivo de promover efetivo acompanhamento da obra (Achado III.1) 
	10. Foi apontado no relatório de fiscalização que o novo cronograma físico-financeiro do Contrato UT-0387/2017-00 (BR-135/MA - lote 2) , estabelecido em decorrência da 1ª Revisão de Projeto em Fase de Obras (RPFO) , não definiu pontos de controle parciais e caminhos críticos de forma a promover o real acompanhamento de prazo da obra e permitir a alocação de responsabilidades pelos atrasos ora verificados. Foi apontado ainda que, de igual modo, o cronograma físico-financeiro trazido pela 2ª RPFO também não contemplou pontos de controle parciais e caminhos críticos. 
	11. Conforme consta do relatório de fiscalização, o Tribunal, por meio do Acórdão 3290/2014-TCU-Plenário, Relator: Ministro Walton Alencar Rodrigues, havia determinado ao Ministério dos Transportes que somente publicasse licitação de obras e serviços de engenharia após a realização de planejamento da execução das obras que refletisse a real condição de execução, apontando, inclusive, pontos de controle e caminhos críticos. 
	12. Em conformidade com tal determinação, a cláusula quarta do contrato UT-0387/2017-00 contemplou obrigações nesse sentido, tais como a exigência de que o cronograma deveria 'apresentar informações suficientes e necessárias para o monitoramento e controle das etapas da obra, sobretudo do caminho crítico' (item 3.3.1) e a exigência de que o cronograma deverá 'identificar, previamente, as etapas mais relevantes para o cumprimento dos prazos pactuados, de modo a permitir o acompanhamento da execução parcial do objeto contratado e aplicação das sanções' (item 3.4.1)  
	13. Restou consignado no relatório de fiscalização, contudo, que embora a cláusula quarta do contrato UT-0387/2017-00 contemple tais exigências, tanto o cronograma físico-financeiro estabelecido por ocasião da 1ª RPFO quanto o cronograma previsto na 2ª RPFO, não estabeleceram adequadamente os requeridos pontos de controle e caminhos críticos.
	14. Em sua manifestação a respeito desse achado, o Dnit, por meio da Diretoria de Infraestrutura Rodoviária (DIR) , afirmou que na análise da RPFO aquela diretoria não entra no mérito dos pontos de controle e caminho crítico dos serviços, uma vez que a fiscalização, a cargo da Superintendência Regional do Dnit no Estado do Maranhão (SRE/MA) , possui maiores subsídios para atestar sua exequibilidade (peça 43, pp. 4-5) .  A SRE/MA, por sua vez, encaminhou cronograma em arquivo eletrônico no formato MS Project (peça 48) afirmando contemplar caminho crítico e interferências de obra (peça 43, p. 8) . 
	Análise
	15. Preliminarmente, de forma a melhor contextualizar a presente análise, insta registrar que as obras do lote 2 encontram-se atualmente subdivididas em dois trechos: são 18 km do início do trecho em Bacabeira (km 51,3) até Santa Rita (km 69,3) e 26,3 km de Santa Rita até Oiteiro (km 95,6) , perfazendo a extensão total de 44,3 km. Segundo o Dnit (peça 25, p. 2) , em razão de questões envolvendo comunidades quilombolas, por recomendação do Ministério Público Federal (MPF) , parte do segundo trecho, entre o km 70 e o km 90,84, encontra-se com as obras de duplicação suspensas até que sejam refeitos estudos do componente quilombola na região. 
	16. Considerando, desse modo, que as obras em execução compreenderiam apenas o trecho entre Bacabeira e Santa Rita, durante a auditoria foi solicitado ao Dnit (peça 10) que apresentasse o cronograma da 2ª RPFO separadamente para cada um dos dois trechos. Na ocasião, o cronograma apresentado como relativo ao trecho liberado (peça 26) indicava que as obras seriam integralmente concluídas em dez/2021, enquanto o cronograma relativo às obras do outro trecho, não liberado, seriam iniciadas em janeiro de 2022 e concluídas em dezembro do mesmo ano. 
	17. Nesta oportunidade, o cronograma em arquivo eletrônico no formato MS Project encaminhado pela SRE/MA em resposta à oitiva (peça 48) indica que parte das obras relativas ao trecho entre Bacabeira e Santa Rita, em vez de ser concluída em dezembro/2021, tal como previsto no cronograma da 2ª RPFO (peça 26) , seria concluída dois meses depois, em fevereiro/2022, conforme pode ser visto na figura 1 a seguir.

	Figura 1 - Caminho crítico indicado no cronograma em MS Project encaminhado pela SRE/MA (peça 48) 
	18. O cronograma ora recebido indica ainda que oito segmentos, com extensão total aproximada de 5,5 km, entre as estacas 0 e 900 - referente ao trecho com obras em andamento - estariam com interferências diversas, registrando a observação que o planejamento correspondente seria realizado 'após a retirada das mesmas', conforme mostra a figura 2.

	Figura 2 - Trechos com interferências indicados no cronograma em MS Project da SRE/MA (peça 48) 
	19. Em que pese o cronograma apresentado pelo Dnit, via manifestação da SRE/MA (peça 43, p. 8) , tenha indicado pontos de controle parciais, ele não contemplou os prazos previstos para resolução das interferências listadas. Isso significa que o caminho crítico obtido não se refere à conclusão integral do trecho entre Bacabeira e Santa Rita, uma vez que as obras relativas aos segmentos com interferências - que somam 5,5 km, o equivalente a 30% do trecho de 18 km, não foram consideradas.
	20. De igual modo está o planejamento apresentado no cronograma para o trecho entre Santa Rita e Oiteiro, cujas obras, conforme já exposto, encontram-se suspensas por conta de questões envolvendo comunidades quilombolas, em que a única informação disponível é a estimativa de prazo global de 420 dias para execução - subitem 1.22 da Figura 2 -, também sem qualquer estimativa de prazo para resolução das interferências.
	21. Em consulta ao processo SEI-Dnit 50615.Processo 600853/2017-42, contudo, foi possível identificar outra versão deste cronograma encaminhado pela SRE/MA, constante do documento 'Anexo E-mail Ajuste Cronograma', de 09/11/2021, sob o número SEI 9688933, em que são apresentadas as datas previstas para liberação das interferências relativas ao trecho entre Bacabeira e Santa Rita e prazos gerais para execução do serviço, conforme mostra a figura 3.

	Figura 3 - Versão do cronograma com previsão de datas para liberação das interferências (peça 49) 
	22. Conforme pode ser visto na figura 3, a interferência denominada 'presença de tubulação no corpo estradal', relativa ao segmento entre as estacas 310 e 338, por exemplo, estava com previsão de ser liberada em 20/10/2021, enquanto a execução do serviço correspondente demandaria 49 dias para ser concluído com data prevista em 28/12/2021. 
	23. Esta outra versão do cronograma, que inclui datas previstas para resolução das interferências, mantém a previsão de conclusão dos serviços relativos ao trecho entre Bacabeira e Santa Rita para fevereiro/2022. Por outro lado, tal versão não trouxe qualquer previsão relativa ao outro trecho, entre Santa Rita e Oiteiro. 
	24. Desse modo, embora o cronograma apresentado em resposta à oitiva não tenha trazido informações sobre datas previstas para a resolução das interferências, a versão constante do processo SEI-Dnit supracitado trouxe tais informações relativas ao trecho entre Bacabeira e Santa Rita.  
	25. É de se notar, contudo, que o descolamento entre 'planejamento previsto' e 'execução contratual' permaneceu nos meses posteriores à conclusão da auditoria: o Relatório Geral do Contrato disponível no Sistema de Acompanhamento de Contratos do Dnit (SIAC) , com informações relativas à medição de novembro/2021, aponta execução contratual de 18,80% (figura 4) , enquanto estava previsto no cronograma da 2ª RPFO que a obra, até aquele mês, estivesse com execução contratual de 35,34% (figura 5) .

	Figura 4 - Execução contratual indicada no Relatório Geral de Contrato até o mês de novembro/2021

	Figura 5 - Percentual de execução previsto no cronograma da 2ª RPFO para novembro/2021
	26. Consultando o processo SEI-Dnit 50615.Processo 600853/2017-42, foi verificada, ainda, a apresentação de novo cronograma físico-financeiro pelo consórcio contratado, sob o número SEI 11007615, em formato tradicional, sem a apresentação do caminho crítico e dos pontos de controle parciais, abrangendo apenas os serviços do trecho até Santa Rita, com previsão de conclusão até 31/1/2023 (peça 50) .  
	27. Ante as tratativas entre Dnit e consórcio contratado para prorrogação do prazo dos serviços relativos ao trecho entre Bacabeira e Santa Rita, a ausência no correspondente processo SEI-Dnit de informações relativas às razões para o não cumprimento dos prazos pactuados na 2ª RPFO e a não apresentação do novo cronograma com indicação dos pontos de controle e caminho crítico, em reunião realizada em 08/04/2022, por meio de vídeo conferência com técnicos do Dnit responsáveis pela gestão/fiscalização do contrato, foi solicitado esclarecimento a respeito dos pontos supracitados.
	28. Em resposta, recebida por e-mail em 3/5/2022 (peça 51) , foi apresentado pela SRE/MA, dentre outras informações, o percentual de serviços executados relativo ao cronograma da 2ª RPFO (peça 52) , a análise do Dnit a respeito das razões apresentadas pelo consórcio contratado para o descumprimento dos prazos previstos (peça 53) , o novo cronograma proposto para o trecho entre Bacabeira e Santa Rita em formato MS Project, indicando os pontos de controle parciais e caminho crítico, considerando inclusive as estimativas de prazo para resolução das interferências (peça 54) , bem como sua decisão pela prorrogação do contrato para conclusão dos 18 km deste trecho 'que estão sem impedimento judicial para avançar'.  
	29. Insta destacar que a análise efetuada pelo Dnit a respeito das razões apresentadas pelo consórcio contratado para o descumprimento dos prazos previstos (peça 53) , já fundamentada em cronograma com pontos de controle parciais e caminho crítico, concluiu que:
	'3. Da análise das justificativas apresentadas, depreende-se que, dos 15 segmentos que ainda não foram concluídos, 5 segmentos, que correspondem a aproximadamente 10km, atrasaram devido às fortes chuvas da região. 5 segmentos, correspondentes a aproximadamente 3km, houve atraso da própria empresa executora, que não conseguiu concluir os serviços de obras complementares de drenagem e sinalização nesses segmentos, em sua maioria. 4 segmentos, correspondentes a 1,6km, atrasaram por responsabilidade da Concessionária de Energia que não retirou os postes a tempo e 1 segmento de 2,5km não pôde ser executado devido ao atraso na entrega do novo traçado geométrico pela empresa supervisora e à falta de Declaração de Utilidade Pública (DUP) .' (peça 53, p. 6) 
	30. Sem adentrar no mérito da análise efetuada pelo Dnit, é de se notar, pela conclusão acima transcrita, que o cronograma com pontos de controle parciais e caminho crítico permitiu melhor identificar os eventos associados ao descumprimento dos prazos previstos, indicando, por exemplo, a responsabilidade do consórcio contratado pelo atraso em 5 segmentos, que somam 3km, bem como outros motivos que escapariam da responsabilidade do consórcio contratado, como 'fortes chuvas da região' ou demora da concessionária de energia em retirar postes. 
	31. No que tange à apuração de eventual responsabilidade por parte do contratado, em despacho à Unidade Local Pedrinhas-SRE/MA, o Coordenador de Engenharia Terrestre da SRE/MA informa 'que qualquer possível irregularidade ou inconsistências no âmbito do referido contrato deve ser tratada oficialmente junto à empresa Edeconsil, com base na Instrução Normativa 6/2019 de 24/05/2019' (peça 60) .
	32. Desse modo, avalia-se que a implantação desta metodologia de planejamento e controle da execução do empreendimento já constitui um primeiro passo para que o cronograma seja compatível com as condições reais de execução, permitindo que o Dnit e os usuários, especialmente, tenham razoável nível de certeza de que as obras serão de fato concluídas dentro do prazo previsto.  
	33. Quanto ao trecho entre Santa Rita e Outeiro, diante do alegado impedimento de ordem judicial sem previsão de prazo para ser solucionado, após consultar sua procuradoria jurídica - que se manifestou pela possibilidade de prorrogação do contrato para conclusão do trecho liberado (peça 51, p. 1) -, o Dnit optou pela prorrogação do contrato, até janeiro/23, para conclusão apenas dos 18 km do trecho entre Bacabeira e Santa Rita, sem apresentar cronograma relativo ao trecho sem previsão para ser liberado. 
	34. Analisando-se tal procedimento verifica-se que o citado impedimento judicial acaba por representar, de fato, óbice ao planejamento para a conclusão integral das obras objeto do contrato. Desse modo, pondera-se que, no momento, as providências adotadas pela Autarquia são adequadas ao caso em questão, cabendo considerar saneada a irregularidade, também sobre esse aspecto.
	35. Ante o exposto, é possível afirmar, desse modo, que o indício de irregularidade foi saneado e que o novo cronograma proposto pelo consórcio contratado para o trecho entre Bacabeira e Santa Rita, reformulado, após reunião com técnicos do Dnit, para o formato MS Project, com indicação dos pontos de controle parciais, do caminho crítico e das estimativas de prazo para resolução das interferências, não padece da mesma irregularidade.
	36. Insta registrar, contudo, que não foi localizado no processo SEI Dnit 50615.Processo 600853/2017-42, qualquer exame por parte do Dnit a respeito das novas estimativas de prazo para execução dos serviços e resolução das interferências listadas no cronograma que fundamentou a prorrogação de prazo do contrato conforme 11º Termo Aditivo ao contrato (peça 61) . 
	37. De qualquer modo, em consonância com o inciso II do art. 2º da Resolução-TCU 315/2020, cabe dar ciência ao Dnit que para a definição dos pontos de controle e do caminho crítico do cronograma de execução das obras, a ausência de estimativas fundamentadas de prazo, inclusive para resolução de interferências, afronta o disposto nos arts. 6º, inciso IX, e 8º da Lei 8.666/1993; e no art. 2º, inciso IV, alínea 'c', da Lei 12.462/2011.
	II - Projeto executivo deficiente das obras do Lote 2 em face do não aproveitamento de material oriundo de rebaixos de subleito (Achado III.2) 
	38. Foi apontado no relatório de fiscalização deficiência na disciplina de terraplenagem da 2ª RPFO em razão da previsão de serviços cuja necessidade não restou comprovada, ao se estabelecer a destinação do material oriundo de rebaixos do subleito para bota-foras, sem, no entanto, estar demonstrada a inviabilidade do seu aproveitamento nos corpos de aterro. Conforme consta do relatório, na 2ª RPFO, os quantitativos de rebaixo de subleito foram acrescidos em 51.377,37 m³, sendo os materiais provenientes desses rebaixos destinados a bota-fora, sem que, contudo, se comprovasse a inaptidão ao uso nos corpos de aterro (peça 32, pp. 11-13) .
	39. Em sua manifestação a respeito deste indício de irregularidade o Dnit encaminhou relatório da empresa supervisora sobre os materiais oriundos de rebaixos de subleito (peça 43, pp. 12-48) .  
	40. Conforme tal relatório da empresa supervisora, os materiais provenientes dos rebaixos para execução de camada drenante são oriundos de segmentos 'onde se tem elevado nível do lençol freático e material submerso', 'extremamente saturado', apontando que o seu tratamento para utilização em corpos de aterro por meio de estocagem, espalhamento e aeração traria impactos financeiros e de prazo, devido a inclusão de serviço não previsto em projeto e por ser um processo que demanda tempo demasiadamente grande para equilibrar a umidade do solo (peça 43, p. 13) .
	41. Quanto aos segmentos apresentados na tabela 2 do relatório de fiscalização (peça 32, p. 12) relativos a rebaixos de corte para execução de camada drenante, o relatório da empresa supervisora trouxe os ensaios relativos aos segmentos da estaca 3230 a 3237 (peça 43, pp. 28-36) e da estaca 3315 a 3317 (peça 43, pp. 22-27) , informando ainda que os ensaios de subleito relativos aos demais segmentos, entre as estacas 3755 e 3900, estariam entre as páginas 406 e 509 do Vol. 2, Tomo I, da 2ª RPFO.
	42. Com relação aos segmentos de rebaixos de corte em que não está prevista a substituição por camada drenante, o relatório da empresa supervisora considera que, para parte destes segmentos, seria mais econômico destinar o material para bota-fora, enquanto para o restante seria mais econômico seu aproveitamento em corpos de aterro. Considerando essas premissas, a supervisora apresentou adequação da 2ª RPFO, conforme a qual haveria aproveitamento de 31.182,44 m³ do volume total de 80.281,92 m³ de rebaixos de corte inicialmente previstos para ser destinado para bota-fora. 
	43. Nesse sentido, o referido relatório da empresa supervisora apresenta revisão na distribuição dos serviços de terraplenagem calculando redução de R$ 498.172,35 em seus custos totais de R$ 13.861.284,73 originalmente previstos na 2ª RPFO.
	Análise
	44. Os ensaios apresentados no relatório da empresa supervisora relativos aos segmentos da estaca 3230 a 3237 (peça 43, pp. 28-36) e da estaca 3315 a 3317 (peça 43, pp. 22-27) suprem a lacuna específica destes segmentos apontada na tabela 2 do relatório de fiscalização reproduzida na figura 6 a seguir (peça 32, p. 12) :

	Figura 6 - Tabela 2 do Relatório de Fiscalização 70/2021 (peça 32, p. 11) 
	45. Tal como no caso dos outros três segmentos com ensaios reportados na referida tabela, os ensaios ora apresentados apontam para materiais com ISC aceitável (superior a 2%) , porém com expansão elevada (superior a 4%) , indicando não compatibilidade técnica para aproveitamento em corpos de aterro frente a Norma Dnit 108/2009-ES. 
	46. Quanto aos demais segmentos listados na tabela 2 do relatório de fiscalização (peça 32, p. 12) , entre as estacas 3754 e 3878, de fato, há ensaios relativos a tais segmentos no Volume 2, Tomo I, da 2ª RPFO (peça 28, pp. 169-272) . De forma diversa ao caso dos demais segmentos, tais ensaios mostram expansão inferior a 4%, o que somado à ISC superior a 2% permitiria seu aproveitamento em corpos de aterro nos termos da Norma Dnit 108/2009-ES. Examinando o novo quadro de distribuição de material de terraplenagem ora encaminhado pelo Dnit (peça 43, pp. 42-48) , foi possível notar, inclusive, ter sido previsto a utilização de boa parte desse material em corpos de aterro, conforme previsto para os denominados rebaixos de corte CR-13, CR-14, CR-15, CR-16, CR-17 e CR-18 (peça 43, p. 46) .
	47. Ainda quanto a esse ponto, vale ressaltar que a resposta trazida pelo Dnit, por um lado, afirma que o material proveniente de tais segmentos, por se apresentar extremamente saturado, não poderá ser aproveitado em corpos de aterro (peça 43, p. 13) , enquanto, por outro lado, apresenta quadro de distribuição de terraplenagem com previsão de aproveitar tal material (peça 43, p. 46) . Ante tal contradição, foi agendada reunião por vídeo conferência com a fiscalização do Dnit e representantes da empresa supervisora.
	48. Na reunião, realizada em 21/03/2022, os representantes do Dnit e da empresa supervisora reafirmaram, em resumo, que o material relativo aos segmentos entre as estacas 3754 e 3878 deverá mesmo ser substituído por camada drenante em face do elevado nível do lençol freático observado in loco, apresentando imagens da situação observada em campo. Esta informação a respeito do nível do lençol freático nesses segmentos entre as estacas 3754 e 3878 não constava nos volumes que compõem a 2ª RPFO, versão de agosto/2021. Versão retificada desta 2ª RPFO (peças 55-59) , encaminhada pelo Dnit em 28/03/2021, traz esta informação (peça 59, p. 42) acompanhada de dados e imagens indicando a situação de saturação do solo nesse segmento (peça 59, pp. 65-72) . Considerando seu alto grau de saturação, o material removido não mostra condição, de fato, de ser aproveitado em corpos de aterro, devendo ser destinado a bota-fora.  
	49. Os representantes do Dnit e da supervisora asseguraram que a previsão de aproveitamento de tal material em corpo de aterro, conforme adequação da 2ª RPFO apresentada no relatório da empresa supervisora encaminhado originalmente pela autarquia (peça 43, pp. 12-48) , se deu de forma equivocada e seria corrigida. Na versão retificada desta 2ª RPFO encaminhada pelo Dnit em 28/03/2021, nota-se que não há mais tal previsão e que, após correções, em vez de R$ 100.029.208,47 (ref.: jan/16) , o novo valor contratual decorrente da 2ª RPFO deveria ser de R$ 99.595.686,89 (ref.: jan/16) .  Em verdade, conforme informa o Dnit, ante a não possibilidade de retificar a 2ª RPFO, 'será feita uma nova RPFO para sanar o problema' (peça 55, p. 1) . 
	50. Ante o exposto, tendo em vista os novos ensaios, esclarecimentos e documentos apresentados a respeito das contradições identificadas nos elementos técnicos trazidos em resposta à oitiva, considera-se saneada a presente irregularidade.
	CONCLUSÃO
	51. Cuidam os autos da Fiscalização 70/2021, realizada no período de 29/04/2021 a 31/08/2021, que teve por objetivo auditar as obras de adequação de capacidade e reabilitação com melhorias da rodovia BR-135/MA, tendo como objeto principal o Contrato UT-15.00387/2017 - segmento km 25 - km 127,75 (Lote 2) -, firmado entre o Dnit e o consórcio Edeconsil/Amorim Coutinho, liderado pela empresa Edeconsil Construções e Locações Ltda., sendo apontados dois indícios de irregularidade: Cronograma físico-financeiro inadequado ao objetivo de promover efetivo acompanhamento da obra (Achado III.1) e Projeto executivo deficiente em face do não aproveitamento de material oriundo de rebaixos de subleito (Achado III.2) .
	52. Quanto ao primeiro indício de irregularidade, foi constatado que o cronograma referente à 1ª RPFO não estabeleceu pontos de controle parciais e caminhos críticos de forma a promover o real acompanhamento de prazo da obra e permitir a alocação de responsabilidades pelos atrasos ora verificados. De igual modo, foi verificado que o cronograma físico-financeiro trazido pela 2ª RPFO também não contempla pontos de controle parciais e caminhos críticos.
	53. Em sua manifestação em resposta à oitiva promovida a respeito desse achado, a Superintendência Regional do Dnit no Estado do Maranhão (SRE/MA) , encaminhou cronograma em arquivo eletrônico no formato MS Project afirmando contemplar caminho crítico e interferências de obra. Em que pese tal cronograma, com conclusão dos serviços prevista para fevereiro/2022, tenha indicado pontos de controle parciais, ele não contemplou estimativas dos prazos para resolução das interferências listadas.
	54. Em consulta ao processo SEI-Dnit 50615.Processo 600853/2017-42, contudo, foi possível identificar outra versão do referido cronograma em que são apresentadas as datas previstas para liberação das interferências relativas ao menos para o trecho entre Bacabeira e Santa Rita.
	55. Desse modo, embora o cronograma apresentado em resposta à oitiva não tenha trazido informações sobre datas previstas para a resolução das interferências, a versão constante do processo SEI-Dnit supracitado trouxe tais informações relativas ao trecho entre Bacabeira e Santa Rita, saneando parcialmente a irregularidade apontada em relação ao cronograma da 2ª RPFO, ao menos no que se refere a este trecho.
	56. Tendo em vista, no entanto, que no referido processo SEI-Dnit foi verificada a existência de proposta apresentada pelo consórcio contratado de novo cronograma físico-financeiro postergando a data de conclusão dos serviços relativos ao trecho entre Bacabeira e Santa Rita para janeiro/2023, que tal cronograma proposto encontra-se em formato tradicional, sem a apresentação do caminho crítico e dos pontos de controle parciais, bem como não ter sido identificadas no mesmo processo justificativas para descumprimento do cronograma anterior, em reunião realizada em 08/04/2022, por meio de vídeo conferência com técnicos do Dnit responsáveis pela gestão/fiscalização do contrato, foi solicitado esclarecimento a respeito dos pontos supracitados.
	57. Em resposta, o Dnit apresentou sua análise a respeito das razões apresentadas pelo consórcio contratado para o descumprimento dos prazos previstos no cronograma anterior, o novo cronograma proposto para o trecho entre Bacabeira e Santa Rita em formato MS Project, indicando os pontos de controle parciais e caminho crítico, considerando inclusive as estimativas de prazo para resolução das interferências, bem como sua decisão pela prorrogação do contrato para conclusão dos 18 km deste trecho 'que estão sem impedimento judicial para avançar'.
	58. Avalia-se que a implantação desta metodologia de planejamento e controle da execução do empreendimento já constitui um primeiro passo para que o cronograma seja compatível com as condições reais de execução, permitindo que o Dnit e os usuários, especialmente, tenham razoável nível de certeza de que as obras serão de fato concluídas dentro do prazo previsto.
	59. Quanto ao cronograma relativo ao trecho entre Santa Rita e Outeiro, o alegado impedimento de ordem judicial sem previsão de prazo para ser solucionado, acaba por representar, de fato, óbice ao planejamento para a conclusão integral das obras objeto do contrato. Ante tal situação, após consultar sua procuradoria jurídica, o Dnit optou pela prorrogação do contrato, até janeiro/23, para conclusão apenas dos 18 km do trecho entre Bacabeira e Santa Rita, sem apresentar cronograma relativo ao trecho sem previsão para ser liberado.
	60. É possível afirmar, desse modo, que o primeiro indício de irregularidade foi saneado e que o novo cronograma proposto pelo consórcio contratado para o trecho entre Bacabeira e Santa Rita, reformulado após reunião com técnicos do Dnit para o formato MS Project, com indicação dos pontos de controle parciais, do caminho crítico e das estimativas de prazo para resolução das interferências, não padece da mesma irregularidade.
	61. Insta registrar, contudo, que não foi localizado no processo SEI Dnit 50615.Processo 600853/2017-42, qualquer exame por parte do Dnit a respeito das novas estimativas de prazo para execução dos serviços e resolução das interferências listadas no cronograma que fundamentou a prorrogação de prazo do contrato, conforme 11º Termo Aditivo ao contrato (peça 61) . 
	62. Diante do exposto, cabe, em consonância com o inciso II do art. 2º da Resolução-TCU 315/2020, dar ciência ao Dnit que para a definição dos pontos de controle e do caminho crítico do cronograma de execução das obras, a ausência de estimativas fundamentadas de prazo, inclusive para a resolução de interferências, afronta o disposto nos arts. 6º, inciso IX, e 8º da Lei 8.666/1993, e no art. 2º, inciso IV, alínea 'c', da Lei 12.462/2011.
	63. Em relação ao segundo indício de irregularidade, foi observado deficiência na disciplina de terraplenagem da 2ª Revisão de Projeto em Fase de Obras (RPFO) , ao se estabelecer a destinação do material oriundo de rebaixos do subleito para bota-foras sem restar demonstrada a inviabilidade de seu aproveitamento nos corpos de aterro. Em sua manifestação a respeito deste indício de irregularidade o Dnit encaminhou relatório da empresa supervisora sobre os materiais oriundos de rebaixos de subleito (peça 43, pp. 12 48) . 
	64. Tal relatório da empresa supervisora trouxe os ensaios que suprem a lacuna específica de dois dos segmentos apontada na tabela 2 do relatório de fiscalização (peça 32, p. 12) . Contudo, a resposta apresentada trouxe informações contraditórias sobre os demais segmentos apontados como rebaixos de corte para camada drenante.
	65. Para esses segmentos, ao passo que os ensaios apontavam a qualidade adequada do material para uso em corpos de aterro e o quadro de distribuição de terraplenagem previa de fato tal aplicação, a resposta do Dnit afirmava que o material não poderia ser aproveitado.
	66. Diante dessa contradição, em reunião realizada com representantes do Dnit e da empresa supervisora restou esclarecido e evidenciado que tal material deverá mesmo ser substituído por camada drenante em face do elevado nível do lençol freático observado, bem como que a previsão de seu aproveitamento no relatório da empresa supervisora encaminhado pelo Dnit (peça 43, pp. 12-48) , se deu de forma equivocada e seria corrigida.
	67. De fato, depois da reunião, os representantes do Dnit encaminharam documentação comprobatória referente a correção efetivada nos quantitativos/indicação do material relativo ao segmento entre as estacas 3754 e 3878 destinado a bota fora (peças 55-59) .
	68. Diante disso, tendo em vista os novos ensaios, esclarecimentos e documentos apresentados a respeito das contradições identificadas nos elementos técnicos trazidos em resposta à oitiva, considera-se saneado o segundo indício de irregularidade.
	PROPOSTA DE ENCAMINHAMENTO
	69. Em face do exposto, submetem-se os autos à consideração superior propondo:
	a) dar ciência ao Dnit, com fundamento no art. 9º, inciso I, da Resolução-TCU 315/2020, de que a ausência de estimativas fundamentadas de prazo, inclusive para a resolução de interferências, visando a definição dos pontos de controle e do caminho crítico do cronograma de execução das obras, afronta o disposto nos arts. 6º, inciso IX, e 8º da Lei 8.666/1993, e no art. 2º, inciso IV, alíneas 'c', da Lei 12.462/2011;
	b) em atendimento ao item 9.3 do Acórdão 2911/2021-TCU-Plenário, seja encaminhada ao Ministro Bruno Dantas, relator do TC Processo 013.008/2021-8, cópia do acórdão a ser proferido, acompanhada do relatório e do voto que o fundamentarem, nos termos do art. 13, parágrafo único, da Resolução-TCU 215/2008; 
	c) arquivar os presentes autos no sistema informatizado de controle de processos, com fundamento no art. 169, inciso V, do Regimento Interno do TCU."
	É o relatório.

Milla Andréa Baldez Veloso (13.298/OAB-MA)

Não atuou

AUDITORIA. DNIT. OBRAS DE REFORMA E AMPLIAÇÃO DA BR-135/MA. AUSÊNCIA DE CONTROLES ADEQUADOS PARA O MONITORAMENTO DOS PRAZOS DE EXECUÇÃO. NÃO APROVEITAMENTO DO MATERIAL DE REBAIXO NOS ATERROS. OITIVA DA AUTARQUIA E DAS EMPRESAS SUPERVISORA E EXECUTORA. INFORMAÇÕES SUFICIENTES PARA SANAR OS INDÍCIOS DE IRREGULARIDADE. ATENDIMENTO À SOLICITAÇÃO DO CONGRESSO NACIONAL FORMULADA EM OUTRO PROCESSO ACERCA DOS MOTIVOS DE ATRASO DA OBRA. ARQUIVAMENTO.

RELATÓRIO DE AUDITORIA (RA)

Secretaria de Fiscalização de Infraestrutura Rodoviária e de Aviação Civil (SeinfraRodovia)

Em exame auditoria nas obras de reforma e ampliação da Rodovia BR-135/MA, no segmento compreendido entre o quilômetro 25 e o quilômetro 127,75, dividido, para fins de execução dos serviços, em três lotes: (1) quilômetro 25 ao quilômetro 41,36 (Estiva ao Estreito dos Mosquitos) ; (2) quilômetro 51,3 ao quilômetro 95,6 (Bacabeira a Outeiro) ; e (3) km 95,6 ao km 127,75 (Outeiro à Miranda do Norte) , perfazendo uma extensão total de 92,81 km.
2.	As obras do Lote 1 estavam a cargo do Consórcio Serveng/Aterma M. Martins (Contrato UT-15.00620/2012) . Porém, em 30/4/2019, o Dnit rescindiu unilateralmente este contrato em função da execução de trechos com defeito. A questão acabou sendo judicializada (Processo 1007641- 82.2018.4.01.3700, em trâmite na 6º Vara Federal da Seção Judiciária do Maranhão) . Sentença proferida em 7/5/2019 determinou que o consórcio procedesse à recuperação dos trechos defeituosos. 
3.	Esses fatos estão sendo apurados por esta Corte de Contas no âmbito do TC Processo 006.671/2017-9, onde foi prolatado o Acórdão 2593/2020-TCU-Plenário, que determinou a conversão em tomada de contas especial para apuração de dano ao erário, estimado preliminarmente em R$ 12.464.822,52 (data-base: Nov/2011) .
4. 	Paralelamente às tentativas de solucionar as falhas na execução do pavimento, o DNIT assinou com o Departamento de Engenharia e Construção do Exército - DEC, o Termo de Execução Descentralizada de Crédito - TED 731/2019, para conclusão da parte não executada pelo consórcio Serveng/Aterma M. Martins.
5.	Desta forma, na prática, o Lote 1 acabou sendo subdividido em duas frentes de trabalho: a primeira, que ainda não tinha sido executada, sendo tocada pelo DEC; e a segunda, executada com problemas pelo consórcio contratado, objeto de negociações para regularização dos serviços já realizados.
6.	As obras no Lote 3 encontram-se paralisadas. O Contrato UT-005/2017-00, assinado com a empresa Hytec Construções, Terraplenagem e Incorporação Ltda., foi rescindido. De acordo com o Dnit, estariam em fase de conclusão os procedimentos de contratação de outra empresa para dar continuidade aos trabalhos.
7.	Por fim, as obras do Lote 2 estão com o Consórcio Edeconsil - Amorim Coutinho, conforme Contrato UT-0387/2017-00. Apenas a execução desse lote será objeto de análise no presente processo. 
8.	Os serviços de adequação da BR-135/MA, preveem a construção de pista nova (duplicação) , implantação de vias laterais e contornos para o tráfego urbano, recuperação/reforço/alargamento e construção de obras de artes especiais (obras de contenção de aterros, pontilhões) . Por ocasião da execução dos trabalhos de campo por nossos auditores, esse trecho da rodovia encontrava-se com 16,18% das obras concluídas.
9.	As obras do Lote 2 também foram subdivididas em dois trechos: são 18 km do início do trecho em Bacabeira (km 51,3) até Santa Rita (km 69,3) e 26,3 km de Santa Rita até Oiteiro (km 95,6) , perfazendo a extensão total de 44,3 km. Por recomendação do Ministério Público Federal, parte do segundo trecho, entre o km 70 e o km 90,84, encontra-se com as obras suspensas até que sejam refeitos os estudos de avaliação de interferência com comunidades quilombolas.
10. 	Durante a fase de execução da fiscalização, foram identificados dois indícios de irregularidade: (i) inadequação do cronograma físico-financeiro para o efetivo acompanhamento da obra quanto aos prazos de execução e (ii) não aproveitamento do material retirado de rebaixos de subleito nos aterros.
I
11.	Quanto ao primeiro indício de irregularidade, foi constatado que o cronograma estabelecido na 1ª Revisão de Projeto em Fase de Obras - RPFO não definiu pontos de controle parciais e caminhos críticos de forma a promover o real acompanhamento de prazo da obra e definir responsabilidades de atuação em face de eventuais atrasos. De igual modo, foi averiguado que o cronograma físico-financeiro trazido pela 2ª RPFO também não contemplou pontos de controle parciais e caminhos críticos. 
12.	Foram promovidas, em relação a este ponto, as oitivas do Departamento Nacional de Infraestrutura de Transportes - Dnit, do consórcio executor e da empresa supervisora Modelagem Engenharia Ltda.
13.	Após os esclarecimentos prestados pelo Dnit e, principalmente, pelo exame diretamente no processo administrativo em curso na autarquia, foi possível verificar que esse indício de irregularidade foi saneado. O novo cronograma proposto pelo consórcio contratado para o trecho entre Bacabeira e Santa Rita, reformatado para o formato MS Project após reunião com técnicos do Dnit, tem a indicação dos pontos de controle parciais, do caminho crítico e das estimativas de prazo para resolução das interferências.
14.	Contudo, não foi identificada nenhuma análise ou crítica do Dnit sobre as novas estimativas de prazo para execução dos serviços e resolução das interferências feitas pela contratada.
15.	Assim, a unidade técnica propôs, em consonância com o inciso II do art. 2º da Resolução-TCU 315/2020, dar ciência ao DNIT que as estimativas de prazo para a definição dos pontos de controle e do caminho crítico do cronograma de execução das obras, inclusive para resolução de interferências, devem ser devidamente fundamentadas, conforme preceituam os arts. 6º, inciso IX, e 8º da Lei 8.666/1993, bem como o art. 2º, inciso IV, alínea "c", da Lei 12.462/2011.
16.	Estou de acordo com esse encaminhamento.
II
17.	Em relação ao segundo indício de irregularidade, os projetos da rodovia previam que o material retirado do subleito fosse destinado ao bota-fora, sem que fosse avaliada a possibilidade de seu reaproveitamento nos corpos de aterro, configurando um possível ato antieconômico.
18.	Em sua manifestação a respeito deste ponto, o Dnit encaminhou relatório da empresa supervisora (peça 43, pp. 12-48) informando que os materiais oriundos de rebaixos de subleito são de segmentos "onde se tem elevado nível do lençol freático e material submerso" e "extremamente saturados". Desse modo, seu eventual tratamento para utilização em corpos de aterro por meio de estocagem, espalhamento e aeração importaria em custos financeiros e dilações de prazo que impactariam negativamente o desenvolvimento da obra. Assim, a previsão da utilização desse material em algum momento durante o projeto da rodovia foi equivocada.
19.	Em face desses esclarecimentos e em vista dos novos ensaios e documentos apresentados, a unidade técnica considerou afastado este indício de irregularidade, conclusão da qual compartilho.
III
20.	Importante registrar, por último, que a Comissão de Fiscalização e Controle da Câmara dos Deputados encaminhou a esta Corte de Contas a Proposta de Fiscalização e Controle 2/2019, de autoria dos Deputados Hildo Rocha, Edilázio Júnior e Márcio Jerry, com solicitação de ação de fiscalização nas obras de recuperação e duplicação da BR-135 no estado do Maranhão. Essa solicitação foi autuada no processo TC Processo 013.008/2021-8.
21.	A iniciativa reflete a preocupação daquela Comissão Legislativa com os recorrentes atrasos nas obras da BR-135/MA, com descumprimento de prazos, projetos defasados, insuficiência de recursos, problemas técnicos e embargos judiciais. Nesse sentido, a proposta de fiscalização solicita identificar os motivos ensejadores dos problemas identificados, bem como propostas de solução.
22. 	O interesse dos deputados por essa obra é explicado por sua importância. A BR-135/MA é a principal via de acesso rodoviário à capital maranhense. Também é o eixo estruturador do polo industrial do Município de São Luís, além de ser a ligação deste polo e de toda região produtora do Matopiba (Maranhão, Tocantins, Piauí e Bahia) ao porto de Itaqui. Por este motivo, a duplicação da BR-135/MA é apontada como uma condição básica de infraestrutura para a consolidação da recepção de insumos, produção e escoação daquele polo industrial, bem como para o conforto e a segurança dos seus usuários, tendo em vista o alto índice de acidentes observado nessa rodovia nos últimos anos, em virtude, principalmente, da existência de travessias urbanas e povoados ao longo desse segmento rodoviário.
23.	 Assim, em cumprimento ao item 9.3 do Acórdão 2911/2021-TCU-Plenário, será encaminhada ao Ministro Bruno Dantas, relator do TC Processo 013.008/2021-8, cópia desta decisão para fins de atendimento à Solicitação do Congresso Nacional. Mesmo tendo o escopo deste processo, por motivos externos ao TCU, sido limitado ao exame de um subtrecho das obras de ampliação da rodovia, o feito possui informações úteis que poderão servir de subsídio aos parlamentares no acompanhamento desse importante empreendimento.
	Ante o exposto, manifesto-me de acordo com a proposta de encaminhamento formulada pela unidade técnica e voto por que o Tribunal adote a minuta de acórdão que ora submeto à consideração do Plenário.
TCU, Sala das Sessões, em 14 de setembro de 2022.
JORGE OLIVEIRA 
Relator